ACORDAO-COMPLETO-2394277

ACÓRDÃO 5397/2020 ATA 15/2020 - SEGUNDA CÂMARA

VISTOS, relatados e discutidos estes autos de recurso de reconsideração interposto por Jonas Camelo de Almeida Neto em face do Acórdão 7202/2018-TCU-Segunda Câmara, por meio do qual o Tribunal declarou a sua revelia, julgou suas contas irregulares, condenou-o solidariamente em débito, e imputou-lhe multa proporcional ao dano,
	ACORDAM os Ministros do Tribunal de Contas da União, reunidos em Sessão da Segunda Câmara, ante as razões expostas pelo Relator, em:
	9.1.  com fundamento nos artigos 32, inciso I, e 33, da Lei 8.443/1992, e art. 285 do Regimento Interno do TCU, conhecer do recurso de reconsideração interposto por Jonas Camelo de Almeida Neto, para, no mérito, dar-lhe provimento parcial, no sentido de reduzir o valor da multa que lhe foi imputada por meio do subitem do 9.4 do acórdão recorrido, que passa a ser no valor de R$ 10.000,00 (dez mil reais) ;
	9.2. dar conhecimento desta decisão ao recorrente e aos interessados.

Recurso de reconsideração interposto por Jonas Camelo de Almeida Neto contra o Acórdão 7.202/2018-TCU-Segunda Câmara.

Segunda Câmara

Município de Buíque - PE.

3. Interessados/Responsáveis/Recorrentes:
3.1. Interessados: Caixa Econômica Federal (00.360.305/0001-04); Ministério do Turismo (vinculador) (05.457.283/0001-19).
3.2. Responsáveis: Arquimedes Guedes Valença (XXX.001.204-XX); Jonas Camelo de Almeida Neto (XXX.405.104-XX).
3.3. Recorrente: Jonas Camelo de Almeida Neto (XXX.405.104-XX).

Ana Arraes (Presidente).

13.1. Ministros presentes: Ana Arraes (Presidente), Augusto Nardes (Relator), Aroldo Cedraz e Raimundo Carreiro.
13.2. Ministra que alegou impedimento na Sessão: Ana Arraes (Presidente).
13.3. Ministros-Substitutos presentes: Marcos Bemquerer Costa e André Luís de Carvalho.

ACORDAO-COMPLETO-2517363

Acórdão 3073/2022 - Segunda Câmara

ACORDAO-COMPLETO-2415778

Acórdão 8416/2020 - Segunda Câmara

ACORDAO-COMPLETO-2493075

Acórdão 15319/2021 - Segunda Câmara

ARQUIMEDES GUEDES VALENCA

AUGUSTO NARDES

Ministro-Substituto André Luís de Carvalho.

Reproduzo, a seguir, a instrução de peça 82 elaborada no âmbito da Secretaria de Recursos (Serur) , ratificada pela instância diretiva da unidade (peça 88) :
"INTRODUÇÃO 
	Trata-se de recurso de reconsideração interposto por Jonas Camelo de Almeida Neto (peças 60-63) , pelo qual contesta o Acórdão 7.202/2018-TCU-2.ª Câmara (Rel. Ministro-Substituto André Luís de Carvalho) , prolatado na Sessão Ordinária realizada em 7/8/2018 (peça 42) .
2.	A deliberação recorrida apresenta o seguinte teor:
9.1. rejeitar as alegações de defesa apresentadas pelo Sr. Arquimedes Guedes Valença, nos termos do art. 12 da Lei n.º 8.443, de 16 de julho de 1992;
9.2. considerar revel o Sr. Jonas Camelo de Almeida Neto, nos termos do art. 12, § 3º, da Lei n.º 8.443, de 16 de julho de 1992;
9.3. julgar irregulares as contas dos Srs. Arquimedes Guedes Valença e Jonas Camelo de Almeida Neto, nos termos dos arts. 16, inciso III, alíneas 'b' e 'c', e 19, caput, da Lei n.º 8.443, de 1992, para condená-los solidariamente ao pagamento das quantias abaixo especificadas, atualizadas monetariamente e acrescidas de juros de mora calculados desde as datas indicadas até o efetivo recolhimento, fixando-lhes o prazo de 15 (quinze) dias, a contar da notificação, para que comprovem, perante o Tribunal, o recolhimento da correspondente importância ao Tesouro Nacional, nos termos do art. 23, III, 'a', da citada lei e do art. 214, III, 'a', do Regimento Interno do TCU (RITCU) :
	Valor (R$) 
	Data

	12.422,05
	25/4/2006

	18.784,87
	17/10/2006

	27.040,61
	14/1/2008

9.4. aplicar aos Srs. Arquimedes Guedes Valença e Jonas Camelo de Almeida Neto, individualmente, a multa prevista no art. 57 da Lei n.º 8.443, de 1992, sob o valor de R$ 20.000,00 (vinte mil reais) , com a fixação do prazo de quinze dias, a contar da notificação, para comprovarem, perante o Tribunal (art. 214, III, 'a', do RITCU) , o recolhimento da dívida ao Tesouro Nacional, atualizada monetariamente na forma da legislação em vigor;
 9.5. autorizar, caso requerido, nos termos do art. 26 da Lei n.º 8.443, de 1992, e do art. 217 do RITCU, o parcelamento das dívidas fixadas por este Acórdão em até 36 (trinta e seis) parcelas mensais e sucessivas, sobre as quais incidirão a atualização monetária e os correspondentes acréscimos legais, esclarecendo aos responsáveis que a falta de pagamento de qualquer parcela importará no vencimento antecipado do saldo devedor, sem prejuízo das demais medidas legais;
9.6. autorizar, desde logo, a cobrança judicial das dívidas fixadas Acórdão, nos termos do art. 28, inciso II, da Lei n.º 8.443, de 1992, caso não atendidas as notificações; e
9.7. determinar que a unidade técnica envie a cópia deste Acórdão, acompanhado do Relatório e da Proposta de Deliberação que o fundamenta, à Procuradoria da República no Estado de Pernambuco, nos termos do art. 16, § 3º da Lei n.º 8.443, de 1992, e do art. 209, § 7º, do RITCU, para o ajuizamento das ações civis e penais cabíveis.
HISTÓRICO 
3.	O presente processo cuidou originalmente de Tomada de Contas Especial - TCE instaurada pela Caixa Econômica Federal - CEF em desfavor de Arquimedes Guedes Valença, ex-prefeito municipal de Buíque/PE nas gestões 2001-2004 e 2005-2008, além de Jonas Camelo de Almeida Neto, prefeito municipal nas gestões 2009-2012 e 2013-2016.
4.	A TCE foi instaurada pela execução apenas parcial do Contrato de Repasse n. 0170.498-81/2004 (Siafi n. 516506) , celebrado em 23/12/2004, entre o Ministério do Turismo - MTur e o município de Buíque/PE, sendo mandatária da União a CEF (peça 1, p. 31-37) . O objeto do ajuste consistiu na construção do 'Centro de Informações Turísticas e Pórtico da Cidade', localizado na entrada do município, conforme o plano de trabalho (peça 1, p. 21-24) .
5.	A vigência inicial compreendia o período entre 23/12/2004 e 10/12/2005, sendo prorrogada até 30/8/2013 após diversos aditivos (peça 1, p. 36 e 67) . O valor previsto foi de R$ 237.516,00, com R$ 226.204,00 a cargo do MTur e R$ 11.312,00 de contrapartida (peça 1, p. 32) . Posteriormente, a contrapartida passou a R$ 57.257,32 e em consequência o valor total a R$ 283.461,32 (peça 1, p. 39) . Os R$ 226.204,00 foram transferidos para uma conta poupança específica em benefício do município (peça 1, p. 149 e 167) , sendo desbloqueados pela CEF R$ 58.247,53 da União e R$ 14.875,42 da contrapartida, restando R$ 340.408,29 na conta do ajuste (peça 1, p. 147 e 159) . 
6.	A CEF realizou algumas vistorias na obra, emitindo Relatórios de Acompanhamento (peça 1, p. 71-75; 77-81 e 83-86) e o Parecer PA GIDURCA n. 1056/2014, de 30/12/2014 (peça 1, p. 5-9) , concluindo pela execução de apenas 27,5% do previsto, correspondentes a serviços preliminares e de fundação, conforme o último relatório que consignou alguma evolução na obra, datado de 6/12/2007.
7.	Diversas notificações foram encaminhadas a Arquimedes Guedes Valença e Jonas Camelo de Almeida Neto, os quais não se manifestaram. O Relatório de TCE n. 181/2015 atribuiu responsabilidade a ambos os alcaides, no valor de R$ 58.247,53 (peça 1, p. 174-180) , pois as obras foram paralisadas ainda quando era prefeito o subscritor da avença, sem haver a retomada nas gestões do prefeito sucessor. Ademais, foram devolvidos R$ 350.935,47 à União em 20/1/2015, considerando os rendimentos de aplicação obtidos (peça 1, p. 163-165) .
8.	No âmbito do TCU foram realizadas as citações dos dois responsáveis identificados na fase interna da TCE (peças 16-29) e apenas Arquimedes Guedes Valença apresentou alegações de defesa (peça 30) , que foram rejeitadas pela Secex/PE, com o outro responsável sendo considerado revel (peças 34-36) . A unidade técnica foi acompanhada pelo Ministério Público/TCU (peça 37) e o relator a quo (peças 43-44) , e nessa linha foi proferido o Acórdão 7.202/2018-TCU-2.ª Câmara, imputando o débito apurado solidariamente aos dois responsáveis, além de aplicar-lhes multas individuais.
EXAME DE ADMISSIBILIDADE
9.	Em exame preliminar de admissibilidade esta secretaria propôs conhecer o recurso de Jonas Camelo de Almeida Neto (peças 70-71) , suspendendo-se os efeitos dos itens 9.3, 9.4 e 9.6 do Acórdão 7.202/2018-TCU-1.ª Câmara, o que foi ratificado por Despacho do Ministro João Augusto Ribeiro Nardes (peça 73) . 
EXAME DE MÉRITO
10.	Delimitação do recurso
10.1.	Constitui objeto do recurso de Jonas Camelo de Almeida Neto definir se ele tem responsabilidade pela execução parcial do Contrato de Repasse n. 0170.498-81/2004.
10.2.	Da responsabilidade 
10.2.1.	O recorrente argumenta que o Contrato de Repasse n. 0170.498-81/2004 foi firmado pelo prefeito antecessor, em 2004, época em que foi elaborado o projeto básico. 
10.2.2.	Assevera que ao assumir a prefeitura em 2009, o setor de engenharia do município detectou várias inadequações no projeto básico, passando a manter reuniões com a Caixa Econômica Federal com a finalidade de alterar o projeto e assim continuar as obras.
10.2.3.	Observa que após as alterações pactuadas, as obras foram praticamente terminadas, faltando pequenos ajustes que não foram finalizados pela impossibilidade de prorrogação do contrato pela CEF. Por isso a instituição devolveu R$ 350.935,47 ao MTur em abril/2014.
10.2.4.	No recurso há pedido para que seja requisitada à CEF a cópia integral do Contrato de Repasse n. 0170.498-81/2004 e assim restem provados seus argumentos.
10.2.5.	E ao final defende a exclusão da multa por ausência da prática de ato com grave infração à norma legal ou regulamentar de natureza contábil, financeira, orçamentária ou patrimonial.
Análise
10.2.6.	O Sr. Jonas Camelo de Almeida Neto assumiu o cargo de prefeito municipal de Buíque/PE em 1º/1/2009. A seguinte sequência cronológica de documentos encaminhados pela CEF ao município auxilia na avaliação da eventual responsabilidade do ora recorrente pela execução apenas parcial do Contrato de Repasse n. 0170.498-81/2004:
Ofício 6557/2008, de 28/11/2008, solicita a imediata retomada das obras, ainda na gestão do prefeito antecessor, Arquimedes Guedes Valença (peça 1, p. 123) ;
Ofício 5558/2010, de 28/10/2010, informa ao novo prefeito que a não execução total do objeto pactuado ou a execução parcial ensejaria a instauração de TCE, pois vistoria em 21/10/2010 constatou a paralisação das obras em 27,5% do objeto, índice alcançado ainda na gestão do prefeito anterior (peça 1, p. 125-6) ;
Ofício 4188/2011, de 5/8/2011, requisita planilha para análise da reprogramação proposta pelo município (peça 1, p. 127) ;
Ofício 346/2013, de 1º/2/2013, notifica o Sr. Jonas Camelo de Almeida Neto para regularizar a execução do contrato no prazo de 30 (trinta) dias, ou, devolver os recursos até então liberados ao município, sob pena de ser instaurada TCE (peça 1, p. 9) ;
Ofício 1932/2013, de 22/7/2013, solicita complementação e adequação de documentos encaminhados pela prefeitura objetivando a continuação da análise da reprogramação proposta (peça 1, p. 129-131) ;
E-mail de 1º/11/2013, informando as pendências a serem sanadas para possibilitar a aprovação da reprogramação, do resultado do processo licitatório e atestar a funcionalidade do empreendimento (peça 1, p. 133-135) ;
Ofício 2774/2013, de 14/11/2013, requisita complementação de informações para análise da reprogramação requerida pela prefeitura (peça 1, p. 137-139) ;
Ofício 3042/2013, de 10/12/2013, solicita novas informações àquelas encaminhadas em resposta ao Ofício 2774/2013 para concluir a análise da reprogramação requerida (peça 1, p. 141-142) ;
Ofício 0080/2014, de 10/1/2014, solicita novos documentos à prefeitura para prosseguir a análise (peça 1, p. 143-144) ;
Ofício 0792/2014, de 3/4/2014, informa que as pendências indicadas no Ofício 0080/2014 não foram sanadas, e que não haveria mais autorizações de saques, além da decisão pela instauração de TCE (peça 1, p. 145) ;
10.2.7.	Por sua vez, o Sr. Jonas Camelo de Almeida Neto encaminhou à CEF o Ofício 061/2013, de 27/3/2013, da Prefeitura de Buíque/PE (peça 1, p. 13) solicitando a suspensão da notificação objeto do Ofício 346/2013, de 1.º/2/2013 (peça 1, p. 9) , além de informar algumas providências que estaria adotando para dar seguimento às obras. Por fim, solicitou fosse realizada vistoria conjunta entre CEF e prefeitura para dirimir dúvidas. 
10.2.8.	Ante esses fatos, nota-se que de fato houve tratativas entre a prefeitura de Buíque/PE e a CEF nas gestões do recorrente, ainda que as providências a fim de atender as exigências da CEF a cada notificação da instituição se mostrem bastante morosas. 
10.2.9.	Quanto ao pedido de alteração contratual, a alínea 3.1.c, da Cláusulas Terceira, e o caput da Cláusula Décima Oitava do Contrato de Repasse n. 0170.498-81/2004 preveem que a CEF deveria analisar as requisições de alteração da execução física, inclusive do plano de trabalho, devendo ser formalizado termo aditivo ou carta reversal na hipótese de concordância da instituição financeira (peça 1, p. 31-37) .
10.2.10. Assim, na medida em que a CEF aceitou manter as tratativas sobre eventuais alterações no objeto do ajuste, inclusive após a notificação de 1º/12/2013, quando informou a respeito da possibilidade de instauração da TCE, entende-se que a instituição poderia encaminhar notificação derradeira ao então prefeito antes de efetivamente instaurar as contas especiais e bloquear os recursos ainda existentes em conta bancária, em vista da expectativa gerada acerca da possibilidade de aprovação do pleito que há tempos vinha sendo formulado. Nessa notificação, caberia informar à outra parte sobre o definitivo encerramento das tratativas sobre eventuais alterações no contrato, fixando prazo para que concluísse as obras nos termos do projeto aprovado ainda em 2004, sob pena de instaurar as contas especiais. 
10.2.11.	De todo modo, uma vez que a CEF não chegou a responder efetivamente ao pedido de suspensão da Notificação objeto do Ofício 346/2013, de 1.º/2/2013 (peça 1, p. 9) , não se mostra propriamente ilegal o encaminhamento da entidade no caso presente. 
10.2.12.	Por fim, observa-se que não consta dos autos manifestação do então prefeito solicitando novo prazo para finalizar as obras após a última manifestação da CEF pelo Ofício 0792/2014, de 3/4/2014. Em adição, não se mostra possível concluir sobre as inadequações no projeto básico detectadas pelo setor de engenharia da prefeitura municipal - conforme aduz o recurso -, tampouco a real necessidade das alterações pretendidas, o que eventualmente poderia vir em auxílio do recorrente. Nesse sentido, não restam claras as informações contidas nas planilhas anexadas ao recurso (peças 61-63) ; se tratam, por exemplo, de alguma proposta de alteração encaminhada pela prefeitura à CEF, ou, de novos serviços porventura executados na gestão do Sr. Jonas Camelo Almeida Neto, ou, ainda, algum outro conteúdo. 
10.2.13.	E apenas a título de registro, o Manual de Instruções para Contratação e Execução de Contratos de Repasse, encontrado no site do MTur (in http://www.turismo.gov.br/sites/default/turismo/o_ministerio/publicacoes/downloads_publicacoes/MANUAL_CONTRATOS_REPASSE_INSTRUCOES_CONTRATACAO_EXECUCAO_28_12_2016_versao_final.pdf) , prevê que somente serão permitidas as alterações que se fizerem necessárias e que forem solicitadas de modo tempestivo pelos contratados (item 24.8) . O manual, porém, não se aplica aos contratos celebrados anteriormente à sua publicação (item 24.14) e tampouco se encontra expressa previsão a respeito no Decreto 6.170/2007 ou na Portaria Interministerial 507/2011, aplicáveis ao caso e com vigência durante o ajuste.
CONCLUSÃO
11.	Das análises anteriores, conclui-se que:
	a) o recorrente foi responsável pela execução apenas parcial do Contrato de Repasse n. 0170.498-81/2004, na medida em que não atendeu às requisições da CEF, além de não restar claramente demonstradas as inadequações que teriam motivado a proposta de alteração do objeto contratado;
	b) embora as tratativas entre a prefeitura municipal e a CEF indiquem o interesse em alterar o projeto do 'Centro de Informações Turísticas e Pórtico da Cidade', as providências noticiadas pelo recorrente a fim de atender as requisições da instituição financeira se mostraram bastante morosas.
DA PROPOSTA DE ENCAMINHAMENTO
12.	Ante o exposto, submete-se à consideração superior a presente análise do recurso de reconsideração interposto por Jonas Camelo de Almeida Neto contra o Acórdão 7.202/2018-TCU-2.ª Câmara propondo-se, com fundamento nos artigos 32, I e 33, da Lei 8.443/1992, e artigo 285, do RI/TCU:
	a) conhecer do recurso e, no mérito, negar-lhe provimento; 
	b) dar conhecimento da decisão que vier a ser proferida ao recorrente e demais interessados."
2.	O Ministério Público junto ao TCU (MPjTCU) divergiu, à peça 88, pontualmente da proposição técnica, em parecer lavrado nos seguintes termos:
"2. Aquiescemos parcialmente a¿ ana¿lise da Secretaria de Recursos (Serur) , materializada nos pareceres de pec¿as 82-83. De fato, aos administradores pu¿blicos na¿o e¿ facultado emendar ad eternum os projetos sob sua responsabilidade, sob pena de frustrarem o controle sobre o uso dos escassos recursos pu¿blicos. A um tempo, a morosidade com que as tratativas foram conduzidas restou inconteste; a outro turno, na¿o foi trazida, aos autos, qualquer comprovac¿a¿o de posterior completude da obra. 
3. Todavia, entendemos que se deve conferir parcial provimento ao apelo, porquanto, a nosso sentir, o fato de que 'a CEF aceitou manter as tratativas sobre eventuais alterac¿o¿es no objeto do ajuste, inclusive apo¿s a notificac¿a¿o de 1º/12/2013, quando informou a respeito da possibilidade de instaurac¿a¿o da TCE' (pec¿a 82, p. 4) , embora na¿o autorizasse a ine¿rcia do recorrente, pode ser considerada circunsta¿ncia mitigadora da reprovabilidade de sua conduta. Nesse passo, opinamos pela minorac¿a¿o da reprimenda pecunia¿ria aplicada ao Sr. Jonas Camelo de Almeida Neto. 
4. Em suma, com as ve¿nias devidas a¿ competente secretaria e pelas razo¿es acima, o Parquet de Contas pronuncia-se pelo provimento parcial do apelo em epi¿grafe, mantendo-se inalterado o valor do de¿bito imputado ao recorrente, pore¿m, reduzindo-se a multa a ele imposta."
É o Relatório.

8.1. Flávio Bruno de Almeida Silva (22465/OAB-PE) e outros, representando Jonas Camelo de Almeida Neto.  
8.2. Jailton Zanon da Silveira (44279/OAB-DF) e outros, representando Caixa Econômica Federal.  
8.3. Gabriel Henrique Xavier Landim de Farias (OAB/PE 23.069) e outros, representando Arquimedes Guedes Valença.

Procurador Rodrigo Medeiros de Lima.

TOMADA DE CONTAS ESPECIAL. CONTRATO DE REPASSE. CAIXA ECONÔMICA FEDERAL. EXECUÇÃO PARCIAL DO OBJETO SEM FUNCIONALIDADE PARA OS BENEFICIÁRIOS. RESPONSABILIDADE DO PREFEITO SIGNATÁRIO E DO SUCESSOR PELA PARALISAÇÃO DAS OBRAS. CONTAS IRREGULARES. DÉBITO SOLIDÁRIO. MULTAS. RECURSO DE RECONSIDERAÇÃO DE UM RESPONSÁVEL. CONHECIMENTO. TRATATIVAS ENTRE PREFEITURA E CAIXA PARA ALTERAÇÕES NO OBJETO CONTRATADO. NÃO ATENDIMENTO DE EXIGÊNCIAS PARA DEFERIMENTO DAS ALTERAÇÕES PRETENDIDAS. SUBSISTÊNCIA DE CIRCUNSTÂNCIA ATENUANTE. PROVIMENTO PARCIAL. REDUCÃO NO VALOR DA MULTA IMPUTADA.

TOMADA DE CONTAS ESPECIAL (TCE)

Secretaria de Recursos (SERUR).

Trago ao colegiado recurso de reconsideração interposto por Jonas Camelo de Almeida Neto em face do Acórdão 7.202/2018-TCU-2.ª Câmara (Relator Ministro-Substituto André Luís de Carvalho) , prolatado na Sessão Ordinária realizada em 7/8/2018.
2.	Por intermédio do Acórdão recorrido, o Sr. Jonas Camelo de Almeida Neto foi declarado revel, teve suas contas julgadas irregulares com condenação em débito solidário e imputação de multa proporcional ao dano no valor de R$ 20.000,00 (vinte mil reais) .
3.	Inicialmente, ratifico o exame de admissibilidade que proferi à peça 73, tendo em conta o cumprimento dos requisitos estabelecidos nos artigos 32, inciso I, e 33 da Lei 8.443/1992, c/c o artigo 285 do Regimento Interno do TCU.
4.	No mérito, acolho o exame realizado no âmbito da Secretaria de Recursos (Serur) , com o ajuste proposto pelo Ministério Público junto ao TCU (MPjTCU) , cujos elementos incorporo às minhas razões de decidir, sem prejuízo das considerações a seguir.
5.	Essencialmente, a deliberação recorrida foi fundamentada nos seguintes termos, conforme consta da Proposta de Deliberação que a suportou:
"10. Na mesma esteira, deve ser promovida a responsabilizac¿a¿o do Sr. Jonas Camelo de Almeida Neto, como prefeito sucessor, ja¿ que o contrato de repasse foi prorrogado por 3 (tre¿s) vezes durante as suas duas gesto¿es (2009-2012 e 2013-2016) , a despeito de os recursos estarem disponi¿veis, mas na¿o foram adotadas as medidas cabi¿veis para a efetiva conclusa¿o do centro de informac¿o¿es turi¿sticas ou mesmo do po¿rtico na cidade.11. Durante todo o ano de 2013, teriam sido informadas as supostas provide¿ncias (novos projetos, nova licitac¿a¿o, novas gesto¿es junto a¿ Caixa, entre outras) , mas essas medidas se revelaram insuficientes para a real resoluc¿a¿o do problema, e, assim, a parcial execuc¿a¿o fi¿sica do ajuste sob o patamar de apenas 25,75 % deve resultar em dano ao era¿rio pela integralidade do valor transferido, ja¿ que a aludida parcela da obra na¿o trouxe benefi¿cios a¿ comunidade local, na¿o restando demonstrado nos autos que ela pode ser aproveitada em prol da continuidade do empreendimento (v. g.: Aco¿rda¿os 1.779/2015 e 852/2015, do Plena¿rio, Aco¿rda¿os 149/2008, 911/2008 e 4.625/2010, da 2a Ca¿mara, e Aco¿rda¿o 3.336/2011, da 1a Ca¿mara) .
 (...) 
13. Por esse prisma, a ause¿ncia de elementos suficientes para demonstrar a boa e regular aplicac¿a¿o dos recursos federais transferidos, diante, sobretudo, da ause¿ncia do efetivo cumprimento integral do ajuste, resultando em desperdi¿cios dos valores federais repassados, da¿ ensejo a¿ presunc¿a¿o legal de dano ao era¿rio pela integralidade dos valores transferidos, mostrando-se adequada, enta¿o, a proposta de condenac¿a¿o do Sr. Arquimedes Guedes Valenc¿a em solidariedade com o seu sucessor (Sr. Jonas Camelo de Almeida Neto) , ja¿ que, por sua ac¿a¿o omissivo-comissiva, ele tambe¿m contribuiu diretamente para o aludido dano ao era¿rio, devendo lhes ser aplicada, ainda, a subsequente multa legal."
 
6.	Desta feita, concordo com a Serur de que o recorrente não logrou elidir as irregularidades que lhes foram imputadas e que culminaram com o dano ao erário, conforme conclusão do exame técnico:
"a) o recorrente foi responsa¿vel pela execuc¿a¿o apenas parcial do Contrato de Repasse n. 0170.498-81/2004, na medida em que na¿o atendeu a¿s requisic¿o¿es da CEF, ale¿m de na¿o restar claramente demonstradas as inadequac¿o¿es que teriam motivado a proposta de alterac¿a¿o do objeto contratado; 
b) embora as tratativas entre a prefeitura municipal e a CEF indiquem o interesse em alterar o projeto do 'Centro de Informac¿o¿es Turi¿sticas e Po¿rtico da Cidade', as provide¿ncias noticiadas pelo recorrente a fim de atender as requisic¿o¿es da instituic¿a¿o financeira se mostraram bastante morosas."
 
7.	No entanto, considero que assiste razão ao Ministério Público junto ao TCU quando aponta circunstância que pode ser considerada como mitigadora da reprovabilidade da conduta do recorrente,  ao aduzir o fato de que a Caixa aceitou manter as tratativas sobre eventuais alterac¿o¿es no objeto do ajuste, inclusive apo¿s a notificac¿a¿o de 1º/12/2013, quando informou a respeito da possibilidade de instaurac¿a¿o da Tomada de Contas Especial.
8.	Com efeito, tal abordagem constou da instrução da Serur e deve ser ponderada no juízo de reprovabilidade da conduta do recorrente, para efeito da dosimetria da multa aplicada ao responsável. Veja-se, a propósito, os termos da abordagem:
"10.2.10. Assim, na medida em que a CEF aceitou manter as tratativas sobre eventuais alterac¿o¿es no objeto do ajuste, inclusive apo¿s a notificac¿a¿o de 1º/12/2013, quando informou a respeito da possibilidade de instaurac¿a¿o da TCE, entende-se que a instituic¿a¿o poderia encaminhar notificac¿a¿o derradeira ao enta¿o prefeito antes de efetivamente instaurar as contas especiais e bloquear os recursos ainda existentes em conta banca¿ria, em vista da expectativa gerada acerca da possibilidade de aprovac¿a¿o do pleito que ha¿ tempos vinha sendo formulado. Nessa notificac¿a¿o, caberia informar a¿ outra parte sobre o definitivo encerramento das tratativas sobre eventuais alterac¿o¿es no contrato, fixando prazo para que conclui¿sse as obras nos termos do projeto aprovado ainda em 2004, sob pena de instaurar as contas especiais." 
9.	Nesse ponto, acolho a proposição do Ministério Público junto ao TCU e pugno pela redução do valor da multa imputada ao recorrente, tendo em vista que, embora não tenha logrado demonstrar a boa e regular aplicação dos recursos recebidos, com a comprovação da conclusão do objeto conveniado e a sua regular utilização pela comunidade, demonstrou a realização de tratativas juntos à Caixa Econômica Federal, no sentido da adoção de providências que eventualmente pudessem conduzir ao adequado término da obra, que não restou configurado nos autos.
Ante o exposto, em linha com a proposta da unidade técnica, com o ajuste sugerido pelo Parquet especializado, voto no sentido de que o Tribunal adote o acórdão cuja minuta submeto ao Colegiado.
TCU, Sala das Sessões Ministro Luciano Brandão Alves de Souza, em 19 de maio de 2020.
Ministro JOÃO AUGUSTO RIBEIRO NARDES 
Relator